臺灣士林地方法院民事判決　　　　　　 94年度重訴字第138號
原　　　告　乙○○
訴訟代理人　丁俊文律師
被　　　告　甲○○
　　　　　　丙○
　　　　　　　　　　　　3
　　　　　　丁○○
　　　　　　　　　　　　之3
　　　　　　戊○○○
　　　　　　　　　　　　9樓
　　　　　　庚○○
上二人共同
訴訟代理人　黃銀河律師
被　　　告　己○○○
　　　　　　　　　　　　樓
　　　　　　辛○○
上二人共同
訴訟代理人　黃秀蘭律師
複代理人　　陳超凡律師
上列當事人間返還不當得利事件，本院於民國94年10月5 日言詞
辯論終結，判決如下：
    主  文
被告甲○○、丙○、丁○○、戊○○○、庚○○、己○○○、辛○○應各給付原告如附表所示之金額及利息。
訴訟費用由被告依附表所示比例負擔。
本判決原告勝訴部分，於原告以附表所示供擔保金額或同額之中
華郵政股份有限公司可轉讓定期存單各為被告供擔保後，得假執
行。但被告如於執行標的物拍定、變賣前，各以附表所示金額為
原告預供擔保，或將上開金額提存後，得免為假執行。
原告其餘假執行之聲請駁回。
    事實及理由
甲、程序方面：
一、本件被告甲○○、丙○、丁○○未於言詞辯論期日到場，核
    無民事訴訟法第386 條各款所列情形，爰依原告之聲請，由
    其一造辯論而為判決。
二、本件部分被告之住所雖未在本院管轄區域內，但本件係共同
    訴訟，其中被告丙○之住所在本院管轄區域內，依民事訴訟
    法第20條規定自得由本院管轄。
乙、實體方面：
一、原告起訴主張：
  (一)緣原告於民國88年3 月18日以新台幣12,188,888元之價格經
    本院民事執行處拍賣程序拍定座落於台北市○○區○○段一
    小段218 地號土地上之建物即門牌號碼台北市○○○路○ 段
    48號17樓之房屋，後經執行處核發權利移轉證書並辦理所有
    權登記而登記為該房屋之所有權人。詎訴外人大然建設股份
    有限公司（下稱大然公司）以出資建造人之所有權人名義對
    原告以執行法院所拍賣之房屋為第三人所有拍賣無效為由，
    訴請原告塗銷所有權登記，獲勝訴判決確定，故原告乃因拍
    賣無效致喪失所買受房屋之所有權，而受有價金之損害。
  (二)按無法律上之原因而受利益，致他人受損害者，應返還其利
    益。雖有法律上之原因，而其後不存在者，亦同。民法第17
    9 條定有明文。本院民事執行處依拍賣程序所拍賣之房屋因
    係第三人所有致拍賣無效使原告無法取得房屋之所有權，惟
    原告既已於拍定後將價金繳納完畢，並經執行處製作分配表
    將原告所繳納之價金於89年5 月16日分配予被告等人，是以
    ，依前揭判決要旨可知，該拍賣既為無效且分配亦已終結，
    被告等所受領之分配款，自屬無法律上之原因而受利益，致
    原告受有價金之損害，原告自得依不當得利之法則請求被告
    等人返還其受領之金額，及自受領分配款時起加計之利息。
    故聲明：(一)被告應返還原告如附表所載金額之本金及均自89
    年5 月16日起至清償日止按週年利率5%計算之利息。(二)原告
    願提供現金或郵局定存單為擔保請准宣告假執行。
二、被告甲○○未於言詞辯論期日到場，據其提出答辯狀，及被
    告戊○○○、庚○○抗辯略以：被告等取得執行分配款乃係
    因依強制執行程序參與分配，而由拍賣債務人之財產而來，
    被告取得債權之分配係有法律之原因。被告3 人所受清償之
    利益仍係其他債權人拍賣債務人財產後參與分配，經法院核
    定分配結果此乃一原因事實，而原告雖拍得不動產，惟嗣後
    經判決確定認不動產係第三人所有而認拍賣無效致受損害係
    另一原因事實，即被告3 人所受利益與原告所受損害非屬同
    一原因事實，原告遽以價金損害而認被告3 人應返還不當得
    利實有誤解。再按被告3 人在強制執行程序中係債權人身分
    ，在參與分配後係被動接受執行法院通知應得之分配額，而
    原告究否拍定或拍賣無效致受損害，與被告等無涉，否則依
    一般社會對法院及法律之信任及公平性而言具重大不安性云
    云，並聲明：(一)原告之訴駁回。(二)如受不利之判決，被告願
    供擔保請准免予假執行之宣告。
三、被告己○○○、辛○○則以：被告等取得執行分配款係因身
    為訴外人萬仲公司之債權人，受萬仲公司清償債務所取得，
    並非無法律之原因而取得，自非不當得利，至萬仲公司出售
    之不動產是否確屬萬仲公司所有，致原告出資買受後卻無法
    取得不動產等均與被告等無涉，原告應向出賣人萬仲公司主
    張權利，不應向依法取得部分債權清償款之被告等請求，資
    為抗辯，並聲明：(一)原告之訴駁回。(二)如受不利之判決，被
    告願供擔保請准免予假執行之宣告。
四、被告方面：
    被告丙○、丁○○未於言詞辯論期日到場，亦未提出準備書
    狀作何聲明或陳述。
五、原告主張其於88年3 月18日以新台幣12,188,888元之價格經
    本院民事執行處拍賣程序拍定座落於台北市○○區○○段一
    小段218 地號土地上之建物即門牌號碼台北市○○○路○ 段
    48號17樓之房屋，經執行處核發權利移轉證書並辦理所有權
    登記而登記為該房屋之所有權人。詎訴外人大然建設股份有
    限公司以出資建造人之所有權人名義對原告以執行法院所拍
    賣之房屋為第三人所有拍賣無效為由，訴請原告塗銷所有權
    登記，獲勝訴判決確定，原告乃因拍賣無效致喪失所買受房
    屋之所有權，而受有價金之損害，被告係本院執行處85年度
    執字第4004號執行事件之債權人，分別受分配如附表應返還
    金額本金部分所示價金之事實，已據原告提出與所述相符之
    不動產權利移轉證書、本院90重訴130 號民事判決、台灣高
    等法院91重上字第36號民事判決、最高法院92台上字第135
    號民事裁定（以上均影本）為證，且為被告甲○○、戊○○○、庚○○、己○○○、辛○○所不爭執，而被告丙○、丁○○已受合法通知，而於言詞辯論期日不到場，亦未提出準
    備書狀爭執，依民事訴訟法第280 第3 項準用第1 項規定，
    對於原告主張之事實視同自認，上開事實並有本院85年度執
    字第4004號執行案卷可稽，原告上開主張為可採信。
六、茲本件所爭執者，乃在被告受領分配價金，是否符合民法第
    179 條之規定。按「無法律上之原因而受利益，致他人受損
    害者，應返還其利益。雖有法律上之原因，而其後不存在者
    ，亦同。」民法第179 條定有明文。又「執行法院拍賣之不
    動產，經拍定人繳納價金，如該拍賣為無效，執行法院即應
    將拍定人所繳納之價金退還，不得以之分配於抵押權人；縱
    已分配終結，無從由執行法院退還價金予拍定人，惟其既非
    抵押物賣得價金，抵押權人對之即無行使抵押權優先受償之
    可言，其受領分配款，自屬無法律上之原因而受利益，致拍
    定人受損，拍定人得依不當得利之法則請求返還。」有最高
    法院87年度台上字第2993號判決要旨可參，被告等所援引最
    高法院51年台上字第2661號判例意旨：「執行法院拍賣查封
    之不動產，以其價金分配於各債權人者，縱該不動產嗣後經
    確定判決，認為不屬於債務人所有，不能移轉與買受人，而
    買受人因此所受價金之損害，亦祇能向直接受其利益之債務
    人請求償還，各債權人所受清償之利益，係另一原因事實，
    除有惡意外，不能認與買受人所受之損害有直接因果關係，
    自不負返還其利益之責任。」，業據最高法院90年1 月9 日
    90年度第1 次民事庭會議決議不再援用，故該判例已無拘束
    力。且被告等人係主張系爭房屋為大然公司所有並聲明參與
    分配，本院執行處方分配價金予被告等人，故被告等辯稱其
    僅係被告接受通知分配款，原告所受損害與其等無涉云云，
    亦非可採。本院民事執行處依拍賣程序所拍賣之房屋因係第
    三人所有致拍賣無效使原告無法取得房屋之所有權，惟原告
    既已於拍定後將價金繳納完畢，並經執行處製作分配表將原
    告所繳納之價金分配予被告等人，是以，依前揭判決要旨，
    該拍賣既為無效且分配亦已終結，被告等所受領之分配款，
    自屬無法律上之原因而受利益，致原告受有價金之損害，原
    告自得依不當得利之法則請求被告等人返還如附表所示之金
    額，及自受領分配款時起加計之利息。而被告等人受領之日
    期分別如附表所示，有本院85年執字第4004號卷可稽，原告
    據以提起本訴，請求被告給付如附表所示之本金及利息，即
    無不合，應予准許。至超過上開範圍之利息請求則於法不合
    ，應予駁回。
七、原告及被告甲○○、戊○○○、庚○○、己○○○、辛○○
    陳明願供擔保，聲請宣告假執行或免為假執行，經核原告勝
    訴部分，合於法律規定，爰分別酌定相當之擔保金額宣告之
    ；被告丙○、丁○○部分，則依職權宣告供擔保免為假執行
    。至原告敗訴部分，其假執行之聲請即失所附麗，應予駁回
    。
八、據上論結，原告之訴為一部有理由，一部無理由，依民事訴
    訟法第385 條第1 項前段、第79條、第85條第1 項但書、第
    390 條第2 項、第392 條判決如主文。
中　　華　　民　　國　　94　　年　　10　　月　　19　　日
                  民事第一庭法  官  陳麗芬
以上正本證明與原本無異。
如對本判決上訴須於判決送達後20日內向本院提出上訴狀。
中　　華　　民　　國　　94　　年　　10　　月　　20　　日
                            書記官  黃惠苹
